【裁判字號】    89,交上易,275
【裁判日期】    890531
【裁判案由】    過失致死
【裁判全文】
臺灣高等法院刑事判決                  八十九年度交上易字第二七五號
    上  訴  人
    即  被  告  丙○○
右上訴人，因過失致死案件，不服臺灣板橋地方法院，八十九年度交訴字第四一號，
中華民國八十九年五月三十一日第一審判決（起訴案號：臺灣板橋地方法院檢察署八
十八年度偵字第六六五四號、第七二八七號）提起上訴，本院判決如左：
    主      文
原判決撤銷。
丙○○因過失致人於死，處有期徒刑陸月，如易科罰金以佰元折算一日，緩刑貳年
。
    事      實
一、丙○○於民國八十七年九月二十九日上午九時許，駕駛牌照ＢＰ－七○六七號自
    用小客車（以下簡稱為「劉車」），沿無分向設施之臺北縣中和市○○街往市中
    心方向行駛，途經該路一五六號房屋前，見其左前方即該街與同街一七一巷交岔
    路口內有牌照Ｈ二－四一七二號藍色廂型車違規停放，佔去部分路幅，本應注意
    車前顯已狹隘之路況，隨時採取必要之安全措施，暨汽車交會時，會車相互之間
    隔不得少於半公尺；而當時為雨天、有自然光線之早晨，該路段視距良好，為濕
    潤、無缺陷、無障礙物之柏油路面，其意識清楚、所駕駛汽車機件正常，並無不
    能注意之情事，竟疏未採取必要之安全措施，亦未保持會車之安全間隔，即貿然
    前駛，適有亦無不能注意之情事，亦疏於保持安全會車距離之乙○○騎乘牌照Ｔ
    ＮＫ－二八三號機車（以下簡稱為「許車」）越過該交岔路口由對向駛來，使其
    機車左照後鏡與劉車之同一部位擦撞而失控偏駛倒地，因此受有頭部外傷合併嚴
    重腦挫傷、右側顱內血腫之傷害，經送醫手術治療後，仍於八十八年五月二十六
    日因外創引致吸入性肺炎，併發呼吸衰竭及敗血症休克死亡。
二、案經乙○○之子甲○○訴由臺北縣警察局中和分局報請臺灣板橋地方法院檢察署
    檢察官偵查起訴。
    理      由
一、訊據被告就伊所駕駛如前述之汽車左照後鏡於右揭時地與乙○○所騎機車之同一
    部位擦撞，使乙○○受傷等情，固不諱言，然矢口否認有何過失，並辯稱：肇事
    地點之國光街路幅不寬，且無分向設施，伊駕駛汽車行經該街一五六號旁，見被
    害人乙○○騎乘機車自約十公尺前之對向車道搖搖晃晃駛來，左前側之交岔路口
    內復有一藍色廂型車違規停放，即靠右以近乎靜止之速度行進，已明確採取必要
    之安全措施，是被害人向伊撞過來，於事故發生後，亦協助救護傷者送醫，嗣亦
    申請汽車強制險保險費新台幣（下同）一百二十萬元予受害者家屬受領，另亦與
    家屬成立調解賠償其三十五萬元，並已依調解內容先支付十八萬元，其餘正分期
    付款中，請求從輕量刑云云。經查：
  (一)右揭事實業據告訴人甲○○指訴綦詳，並有警製道路交通事故調查報告表、診斷
    證明書、死亡證明書各一紙、三軍總醫院善利字第一三○○五號函及照片二十
    一幀可稽，而案發後兩車停置如偵查卷第四十一頁照片所攝之位置，在肇事處左
    前方之交岔路口內有一藍色廂型車違規停放，由林宏輝警員先到場劃下劉車四輪
    之位置，命被告將車開走，嗣由管永裕警員前來將車拉回國光街上原標示之位置
    拍照，其間聞撞擊聲走出路旁水果攤查看之洪國顯則徒步趕往許宅報訊等情，亦
    分別經證人林宏輝、管永裕及洪國顯到庭證實（見原審法院八十九年四月十日及
    同年月二十七日訊問筆錄）。被告辯稱被害人乙○○於肇事時騎車前來有搖晃不
    穩之情形云云，未舉證以實其說，若果，則乙○○行車蹎躓已極，焉能在路幅不
    寬之國光街，自其位在同街一百零四號之住處安然越過莒光路口騎車至肇事處前
    ，於肇事時復如被告所供未先撞擊劉車前保險桿或左前葉子板（見原審法院八十
    九年五月十七日訊問筆錄）；況證人洪國顯於警訊時及原審法院八十九年四月十
    日訊問時僅供稱被害人妻於伊趕赴許宅報訊時表示：「乙○○身體不好，怎麼還
    出去」，未言及許員患何病症已行動不便，且稱被害人上救護車前手腳都還會動
    ，證人即乙○○妻柯明美亦證稱乙○○雖患糖尿病多年，但未併發腦中風、腎衰
    竭，其視力尚清，行動平穩自如（見原審法院八十八年四月二十七日訊問筆錄）
    ，參以乙○○自八十年十二月間起至八十六年四月間止因糖尿病至亞東紀念醫院
    治療，診斷結果除患有慢性肺結核及胃潰瘍外，並無明顯之併發症，有亞東紀念
    醫院亞門六四－二字第一○○六號函及所附之病歷一冊可憑，尚難認其有何行
    動不便或視力模糊之癥候，被告就此所辯即屬無憑。
  (二)觀諸前揭照片及現場圖所示，國光街路寬四公尺，肇事處雙向之道路上均無明顯
    之煞車痕，擦撞後許車逆往其行向傾倒於國光路一五六號屋旁所停紅色轎車前，
    劉車則停置在國光街一五六號對面即該路往中和市中心方向右側之車道上，其車
    體距左側路緣尚有一台車以上寬度，距右側路緣邊線約零點五公尺，前保險桿右
    前角至交岔路口前豎立之紅色閃光燈桿，仍有相當之距離，對照被告所供：「見
    到對方機車我已有煞車，而且把車靠右行駛，但車子還沒完全停下就發生車禍。
    ：：我看見對方機車是距離約十公尺，我看他斜斜過來，我就煞車，煞車之前車
    速是三十公里，煞車後車子一直往前，當時車速約五、六公里，我的車並不是在
    靜止中與對方擦撞，被害人機車是從我對向直行過來，我減速之後就再沒踩煞車
    」、「（在撞擊之前你車離右邊路緣有多寬？）不到一公尺，如果當時雙方都正
    常會車就不會擦撞，我是大概約二、三部汽車遠的距離就看到被害人搖搖晃晃過
    來，在交岔路口有停車及對方過來之情形就察覺當時要過的路口比原來狹隘了一
    些。：：（你們會車時二車之距離多少？）幾乎是沒有，對方機車的後視鏡跟我
    汽車照後鏡的距離幾乎是零才會擦撞到」（見原審法院八十九年四月十日訊問筆
    錄），可見劉車距右側邊線仍有相當餘地，被告預見乙○○越過遭違規停放之廂
    型車佔去部分路幅、顯已狹隘之交岔路口前來，卻疏未避讓或保持半公尺以上之
    會車安全距離，即貿然前駛，與亦疏於保持安全會車距離之乙○○所騎機車擦撞
    ，同為本件車禍之發生原因；至臺灣省臺北縣區車輛行車事故鑑定委員會八十九
    年元月二十七日北鑑字第八九○六六號函載：「若肇事現場如偵字第六六五四號
    卷第四十一頁所示，再參酌車損、當事人訊問筆錄，應係乙○○駕輕機車行經無
    分向設施路段未靠右行駛，與對向丙○○駕駛自小客車之左照後鏡碰撞後失控右
    偏倒地的可能性較大」云云，漏未斟酌劉車右側仍有餘地及許車右側即交岔路口
    內尚有廂型車佔去部分車道之事實，尚有瑕疵，其非正式鑑定之推論，自不足據
    為被告有利之認定。
二、按駕駛人駕駛汽車應注意車前狀況，隨時採取必要之安全措施，於會車時，會車
    相互間之距離不得少於半公尺，道路交通安全規則第九十三條第三項、第一百條
    第五款分別定有明文，被告駕駛汽車與被害人騎乘機車，自應注意分別遵守前揭
    規定；而事故發生時為雨天、有自然光線之早晨，該路段無分向設施、視距良好
    ，為濕潤、無缺陷、無障礙物之柏油路面，有道路交通事故調查表及現場照片可
    佐，被告自承其意識清楚，所駕車輛機件正常，告訴人及證人柯明美亦未陳稱乙
    ○○出門前有何不適，雙方即均無不能注意之情事，被告預見許車越過狹隘之交
  岔路口前來，卻疏未避讓或保持半公尺以上之會車安全距離，即貿然前駛肇事，
    與亦疏於保持安全會車距離之乙○○就本件事故之發生，均有過失。又乙○○死
    亡固因就醫後併發腸胃出血、吸入性肺炎、泌尿道感染、敗血症及呼吸衰竭，非
    外創直接造成，然前開併發症係其被撞受有如事實欄載之頭部外傷引起（見三軍
    總醫院善利字第一三００五號函），而若無此外力創傷，引起此類併發症的機
    率較小，有此外力創傷，致長期臥床引起此類併發症的機率就高許多，就機率而
    言，兩者確有相當因果關係，亦有該院八十九年七月二十五日善利字第八九０九
    七三一號函在卷可按，是被害人之死亡與被告之行為間即有相當之因果關係甚明
    ，被告自應負過失罪責。是本件事證明確，被告之犯行堪以認定；至被害人騎車
    疏未保持會車之安全距離，雖同有過失，但對被告過失責任之成立不生影響，併
    此述明。
三、核被告所為係犯刑法第二百七十六條第一項之過失致死罪。再證人管永裕於原審
    法院八十八年四月十日訊問時雖證稱被告於伊到場時表示渠與對方發生車禍云云
    ，然據先趕到之警員林宏輝陳稱，被告於伊到現場時未主動承認肇事之劉車為伊
    駕駛，經伊訊問後不語，僅交付證件（見原審法院八十九年四月二十七日訊問筆
    錄），被告亦供稱：「我請在座之洪國顯先生報警，：：我沒跟他講我的名字，
    ：：警察來之後，我跟警察說要測量及送醫，並沒有承認我撞人，警察有拿我的
    駕照、行照去看。」（見原審法院八十九年四月十日及同年月二十七日訊問筆錄
    ），可見被告肇事致人受傷之犯行，已經警員林宏輝發覺，即無自首可言。原審
    予以依法論科固非無見，惟上訴人已於八十九年七月七日在台北縣中和市調解委
    員會與被害人家屬成立調解，有調解筆錄影本一份在卷可稽，原審未及審酌，而
    上訴人亦以此理由上訴，請求本院從輕量刑，應認為有理由，自應由本院將原判
    決撤銷改判。爰審酌上訴人品行、犯後態度、過失程度，本件車禍被害人亦有疏
    失及事發後除協助受害人家屬請領強制汽車保險金外，並已與被害人之家屬成立
    調解等一切情狀，量處有期徒刑陸月，並諭知易科罰金之折算標準以示懲儆。末
    查被告前未曾受有期徒刑以上刑之宣告，有本院被告全國前案紀錄表一紙在卷可
    查，本次過失致人於死係偶發初犯，犯後已與被害人家屬成立調解，已如上述，
    經此罪刑宣告當知警惕，應無再犯之虞，本院認所宣告之刑以暫不執行為適當，
    併予宣告緩刑二年，以啟自新。
據上論斷，應依刑事訴訟法第三百六十九條第一項前段、第三百六十四條、第二百九
十九條第一項前段，刑法第二百七十六條第一項、第四十一條、第七十四條第一款，
罰金罰鍰提高標準條例第一條前段、第二條，判決如主文。
本案經檢察官鄭龍照到庭執行職務。
中      華      民      國    八十九    年      八      月      十      日
                              臺灣高等法院刑事第十庭
                                  審判長法  官  蔡  長  溪
                                        法  官  楊  貴  志
                                        法  官  溫  耀  源
右正本證明與原本無異。
不得上訴。
                                        書記官  陳  明  琴
中      華      民      國    八十九    年      八      月     十一     日
附錄：本案論罪科刑法條全文
刑法第二百七十六條
因過失致人於死者，處二年以下有期徒刑、拘役或二千元以下罰金。
從事業務之人，因業務上之過失犯前項之罪者，處五年以下有期徒刑或拘役，得併科
三千元以下罰金。


司法院資訊處製作；財團法人民間司法改革基金會備份。
